臺灣高等法院臺南分院刑事判決　　　　　九十一年度重上更(三)字第二八九號　Ｃ
　　　上　訴　人
　　　即　被　告　乙　○　○
　　　選任辯護人　鄭　慶　海　律師
右上訴人因偽造文書等案件，不服臺灣臺南地方法院八十四年度訴字第一三四二號中
華民國八十四年十一月十日第一審判決（起訴案號：臺灣臺南地方法院檢察署八十四
年度偵字第三八二八號），提起上訴，經本院前審判決後，最高法院第三次發回更審
院判決如左：
      主      文
原判決撤銷。
乙○○無罪。
      理      由
一、公訴意旨略以：乙○○為台南縣仁德鄉農會（下簡稱仁德農會）職員，於八十一
    年七月八日，明知仁德農會第二○八五三○號支票存款戶丙○○未曾委託戊○○
    辦理該支票帳戶印鑑變更，竟於戊○○委託其辦理更換印鑑時，與戊○○基於共
    同之犯意，在圖章掛失申請書及喪失圖章更換新印鑑申請書上，偽造「丙○○」
    之簽名，再將戊○○所盜刻之丙○○印章蓋於上開申請書上，並於上開申請書經
    辦欄上蓋上其印文，表示申請人之申請屬實，再將之交由不知情之職員辦理印鑑
    之變更，足生損害於丙○○；復於八十二年三月二十六日戊○○再前往委託其辦
    理丙○○之印鑑變更時，在戊○○事先偽造填載完成之圖章掛失申請書及喪失圖
    章更換新印鑑申請書經辦欄上蓋其印文，表示申請人申請屬實，再將之交由不知
    情之職員辦理印鑑之變更，足生損害於丙○○。案經乙○○自首及丙○○提起告
    訴，認乙○○犯刑法第二百十七條、第二百十條、第二百十六條之偽造署押、行
    使偽造私文書罪嫌云云。
二、公訴人認被告乙○○犯有前開偽造文書罪嫌，無非以被告之自首、戊○○之供承
    、告訴人丙○○之指訴及偽造之圖章掛失申請書、喪失圖章更換新印鑑申請書為
    主要論罪依據，訊據被告矢口否認有偽造文書犯行，辯稱：丙○○的支票已由其
    子戊○○使用十幾年，大家都知道，自首是因丙○○之女曾素貞來找被告，要設
    計保護丙○○之財產，如被告承認有錯，丙○○的財產才可能保住，戊○○、林
    碧霞夫婦偽造有價證券伊不知情等語。
三、按犯罪事實應依證據認定之，無證據不得推定其犯罪事實，被告之自白，不得作
    為有罪判決之唯一證據，仍應調查其他必要之證據，以察其是否與事實相符，刑
    事訴訟法第一百五十四條、第一百五十六條第二項定有明文。所謂犯罪事實之證
    據，係指足以為犯罪行為之積極證據而言，該項證據且須適合被告犯罪事實之認
    定，始得採為斷罪資料，最高法院二十九年上字第三一○五號、五十三年台上字
    第二七五○號判例參照。
四、本件經查：
(一)被告固坦承其受戊○○之委託於八十一年七月八日在仁德農會辦理丙○○支票存
    款帳戶更換印鑑時，於圖章掛失申請書及喪失圖章更換新印鑑申請書上，將戊○○所盜刻「丙○○」印章蓋於上開申請書上，並於上開申請書上經辦欄上蓋上其
    本人乙○○之印文，再將上開申請書交由不知情之職員辦理印鑑之變更；又於八
    十二年三月二十六日在戊○○事先偽造填載完成之圖章掛失申請書及喪失圖章更
    換新印鑑申請書經辦欄上蓋其本人乙○○之印文，再將上開申請書交由不知情之
    職員辦理更換丙○○在該農會支票存款帳戶印鑑等情，並有告訴人丙○○支票存
    款帳戶於八十一年七月八日及八十二年三月二十六日被辦理更換印鑑之仁德鄉農
    會存款印鑑卡、圖章掛失申請書影本各二紙在卷佐證（見一審卷第十三至十五頁
    )。
(二)查：檢察官偵查中，被告一再辯稱：「丙○○之票，都是戊○○在使用」、「農
    會每位同仁都知道」、「事後戊○○退票後才知道（丙○○沒有委託戊○○辦理
    變更印鑑）」（見九六五八號偵查卷反面、三八二八號偵查卷第十頁、第四十二
    頁反面），且對系爭八十一年七月八日申請書上之「丙○○」署押，被告復於偵
    查中辯稱：「是戊○○（做的），該字跡不是我寫的」（見三八二八號偵查卷第
    四十三頁反面），於原審審理時辯稱：「丙○○之署押，是戊○○所寫」（見一
    審卷第十七頁面），告訴人於檢察官偵查中亦供稱：「（仁德鄉農會帳戶）都是
    他（指戊○○）在用，他自已去辦的，我不認識字」、「應該是戊○○開的」（
    見三八二八號偵查卷第九頁反面、第四十三頁反面），於本院前審審理時供稱：
    「我不認識字，帳戶全是戊○○在處理」（見本院前審上訴卷第三十七頁反面）
    ，檢察官訊問先後在申請書上核章之仁德鄉農會職員李品瑩、蔡滿霞均一致具結
    供證稱：「都是戊○○使用該帳戶已經多時，有退票也是他兒子（指丙○○之兒
    子戊○○）來處理」、「（如何發現丙○○之帳戶是戊○○在用？）八十二年間
    退票才知道，存款或是退票、補票，都是戊○○來處理，他們是上崙村人，農會
    有多人也是上崙村人，所以大家都知道他們父子關係」（見三八二八號偵查卷第
    三十頁反面、第三十一頁），被告並舉出歷年來戊○○簽發告訴人名義之支票影
    本為證（見本院上更一卷第三十七至四十四頁），參之告訴人與戊○○係父子關
    係，客觀上均會使善意之第三人誤認戊○○當然是告訴人之代理人，且戊○○利
    用該帳戶簽發之票據之民事部分，原審多件之民事判決均認定告訴人對戊○○之
    票據行為，應負表見代理人之責任，有臺灣臺南地方法院八十三年南簡字第四二
    五號宣示判決筆錄、八十三年度續簡上字第一號民事判決、八十三年南簡字第二
    六六號宣示判決筆錄、八十三年南簡字第四○號宣示判決筆錄、八十二年度化簡
    字第四一一號民事簡易判決等影本在卷足憑（見本院上更一卷第六十二至七十七
    頁），綜此被告於戊○○在上開二次期日辦理變換印鑑時，在圖章掛失申請書及
    喪失圖章更換新印鑑申請書上承辦人欄蓋章證明申請人之申請屬實，乃係依習慣
    判斷，並非明知戊○○未經授權，其行為係偽造文書，而與之有意思聯絡，行為
    分擔，其對戊○○偽造文書之行為係不知情，尚難遽認其與戊○○有偽造文書之
    犯意聯絡，繩之被告偽造文書犯行。
（三）又告訴人之妻丁○○○及證人甲○○分別於另案戊○○偽造有價證券案偵訊中
      供證：戊○○得丙○○同意所為（見本院八十三年度上訴字第一八二五號戊○○偽造有價證券罪刑事判決理由欄一之五，本院上訴卷第四十五頁），證人戊○○於本院稱：「我家開米廠，我服役回來，要作鋁窗生意，我沒有農會會員
      資格，而那本支票是我父親的票，我變更印鑑是經過丙○○同意的。」證人丁○○○（丙○○之妻，戊○○之母）於本院稱：「他（戊○○）不是偷變更印
      鑑，他有向我說過，我有向我先生說過，但他年紀大，不記得」等語 (見本院
      九十一年八月十三日筆錄），惟戊○○擅自變更印鑑，領用支票之情，迭據告
      訴人丙○○於偵審中指訴綦詳，參以證人曾素貞（丙○○之女）稱：「（我父
      親之戶頭）曾有因經營米店有用過，在五六年前我嫂嫂，即戊○○之妻有開立
      支票，我父親有對戊○○說他的支票不准再使用了。」 (見偵字第三八二八卷
      第四八頁反面），足見丙○○未授權戊○○使用其支存戶頭，僅於戊○○使用
      時未嚴予禁止而已，證人戊○○所證，係自辯之詞，證人丁○○○所證，係
      護戊○○之詞，均不足採．證人甲○○經證人丁○○○陳稱已行蹤不明，傳訊
      無著，因事證已明，爰不再傳訊。
(四)被告雖向檢察官提出自首狀，但其內容僅記載：「被告明知告訴人未親自到農會
    辦理印鑑變更手續，又未開具委託書予其子戊○○，被告受理時理應拒絕戊○○
    所請，卻違背職務，在變更印鑑申請書承辦人欄上加蓋核符印，使戊○○非法變
    更印鑑得逞。」云云（見九六五八號偵查卷第一項反面），其目的似僅在陳明承
    辦業務上有缺失之事實，尚未為自白與戊○○共同偽造告訴人之印章、署押，用
    以偽造訴人名義之申請書，進而持以行使之犯行，更未承認幫助戊○○偽造支票
    使用。被告於本院辯稱：「（我自首）係為保全其財產，因他（戊○○）娶我姑
    姑（林碧霞），我入農會是他介紹。」，「自首是曾素貞來找我，我是被設計的
    。」等語，證人曾素貞亦證稱被告之自首狀是伊朋友擬稿的，(見本院更二卷第?
    迨限?則被告受丙○○家人請託及基於報恩之心，而為不實之自首，應可認定，
    且被告前犯偽造文書罪，經判處有期徒刑一年，緩刑三年確定，其一審判決在八
    十三年八月三十一日，有判決書可憑，被告為本件之自首係同年月二十六日，有
    自首狀可稽，該案被告經台灣台南地方法院判決後，雖上訴，於檢察官未上訴後
    ，隨即撤上訴，該偽造文書案件因而確定，被告亦自承：「（為何當時不自首？
    ）當時我不知道，後來事情發生了，有偽造文書案在法院訴訟被判刑，我就一起
    自首，希望判輕點。」（見偵字第三八二八號卷四二頁），益見被告自首之不實
    ，自不得以其自首，認定被告犯本件偽造文書罪．
(五)末查：戊○○未經其父即告訴人之同意，持偽刻告訴人之印章持往仁德鄉農會，
    辦理印鑑註銷變更，且持該偽刻印章未經告訴人之同意，擅自簽發如原審判決所
    附之附表所示之支票，並持該等所示之支票，或自行背書，或與其妻林碧霞一同
    背書，或偽造其父告訴人之背書，向林營在、曾張雅惠、王榮春及沈振旺等人借
    款之事實，業經臺灣臺南地方法院八十三年度易字第一四二號刑事判決、本院前
    審八十三年度上訴字第一八二五號刑事判決及最高法院八十五年台上字第一五六
    一號刑事判決，均認定戊○○犯有偽造文書、行使偽造文書、偽造有價證券等罪
    ，判處戊○○有期徒刑刑三年三月確定，該刑事判決則認定被告係不知情，為戊○○利用之不知情之人，而非認定被告有與戊○○有犯意聯絡及行為分擔之共犯
    ，此據本院前審調閱該戊○○偽造有價證券刑事案卷查明屬實，並有臺灣臺南地
    方法院八十三年度易字第一四二號刑事判決影本及本院前審八十三年度上訴字第
    一八二五號刑事判決影本各一份附卷可佐（見三八二八號偵查卷第五十六頁、本
    院上訴卷第四十頁），益證被告並無與戊○○有犯意聯絡，為偽造文書之行為，
    自亦無幫助戊○○偽造有價證券犯行可言。
(六)綜上事證相互以觀，尚無法查得積極證據，足以證明被告有公訴人起訴之犯行，
    被告之犯罪尚屬不能證明。
五、原審未予詳為調查，認被告成立行使偽造私文書罪、偽造署押罪及偽造有價證券
    罪之幫助犯，洵有違誤。被告上訴指摘原判決不當，為有理由，應由本院將之撤
    銷改判之，爰諭知被告為無罪之判決。
六、據上論斷，應依刑事訴訟法第三百六十九條第一項前段、第三百六十四條、第三
    百零一條第一項，判決如主文。
本案經檢察官許仲瑩到庭執行職務。
中    華    民    國      九十一      年      九      月      十一      日
                                  臺灣高等法院臺南分院刑事第四庭
                                      審判長法官  陳    義    仲
                                            法官  宋明    蒼
                                            法官  楊    子    莊
右正本證明與原本無異。
如不服本判決，應於判決送達後十日內向本院提出上訴狀，其未敘述理由者並應於提
出上訴狀後十日內向本院補提理由書（應附繕本)。
                                      法院書記官  王    全    龍
中    華    民    國      九十一      年      九      月      十二      日
